臺灣屏東地方法院刑事判決　　　　　　　99年度訴字第1209號
公　訴　人　臺灣屏東地方法院檢察署檢察官
被　　　告　陳盈日
上列被告因違反野生動物保育法案件，經檢察官提起公訴（99年
度偵字第8913號），本院判決如下：
    主  文
陳盈日犯野生動物保育法第四十一條第一項第一、二、三款之非
法獵捕保育類野生動物罪，處有期徒刑陸月，如易科罰金，以新
臺幣壹仟元折算壹日。扣案之鳥網貳張均沒收。
    事  實
一、陳盈日明知紅尾伯勞鳥（學名：Lanius Cristatus）係經行
    政院農業委員會（下稱農委會）公告列為保育類野生動物，
    且係過境候鳥，並未在臺灣地區有繁殖情形，族群量亦未逾
    越環境容許量，非經主管機關許可，不得予以騷擾、虐待、
    獵捕、宰殺或為其他利用，竟非基於學術研究、教育或試驗
    研究之目的，復未經主管機關之許可，基於獵捕保育類野生
    動物紅尾伯勞鳥之犯意，於民國99年9 月26日下午5 時許，
    在屏東縣佳冬鄉石光村石光公墓內，架設鳥網2 張，使用此
    種禁止獵捕野生動物之方式獵捕前述保育鳥類，嗣於翌日（
    27日）上午6 時45分許，陳盈日前往上開處所，是時其所架
    設之鳥網中有遭困之鳥類2 隻，陳盈日將其中1 隻鳥類（無
    證據證明係紅尾伯勞鳥）放入自備之網袋時，見執行護野鳥
    埋伏勤務之員警出現，即將手中網袋及網袋中之鳥丟於一旁
    而放飛，嗣經警在上開鳥網上發現其所獵捕之紅尾伯勞鳥活
    鳥1 隻（經查獲人員現場拍照及請專責單位製作鑑定報告後
    ，先予野放）後，始查悉上情，並扣得陳盈日所有供其獵捕
    紅尾伯勞鳥犯罪所用之鳥網2 張。
二、案經屏東縣政府警察局枋寮分局報告臺灣屏東地方法院檢察
    署檢察官偵查起訴。
    理  由
壹、程序部分：
    按被告以外之人於審判外之陳述，經當事人於審判程序同意
    作為證據，法院審酌該言詞陳述或書面陳述作成時之情況，
    認為適當者，亦得為證據，刑事訴訟法第159 條之5 第1 項
    定有明文。查被告陳盈日對證人戴萬吉所為陳述，暨卷附其
    他具傳聞證據性質之證據，表示不爭執其證據能力（見本院
    卷第10頁及第16頁），且經本院審酌該等證據作成時之情況
    及取得過程等節，認為以之為證據使用，應屬適當，是依刑
    事訴訟法第159 條之5 之規定，均有證據能力。
貳、實體事項：
一、訊據被告陳盈日固坦承有於上開時、地架設鳥網並捕捉鳥類
    ，且為警查獲當時有經農委會公告列為保育類野生動物之紅
    尾伯勞鳥1 隻受困於其所架設之鳥網上，惟矢口否認有何違
    反野生動物保育法犯行，辯稱：伊架設鳥網並非以捕捉伯勞
    鳥為目的，乃係為捕捉會吃伊所種植之番茄的麻雀和白頭翁
    而架設云云，惟查：
  (一)被告有於上開時、地架設鳥網並捕捉鳥類之事實，業經被告
    於警詢、偵查及本院審理中均坦承不諱，核與證人戴萬吉之
    證詞相符；又被告為警查獲當時，受困於被告所架設之鳥網
    上者，係經農委會公告列為保育類野生動物之紅尾伯勞鳥1
    隻，有屏東縣枋寮鄉公所臨時物種鑑定表1 份（見警卷第11
    頁）在卷可證，是被告有於上開時、地架設鳥網，並捕捉到
    經農委會公告列為保育類野生動物之紅尾伯勞鳥1 隻之事實
    堪以認定。
  (二)被告雖辯稱：架設鳥網並非為捕捉伯勞鳥，乃係為捕捉會吃
    伊所種植之番茄的麻雀和白頭翁而架設云云。惟查，被告架
    設鳥網之處，係鄉有公墓地，現場並無任何農作物及耕作之
    情，業經證人戴萬吉結證屬實，並有鳥網架設照片4 張（見
    警卷第14至15頁）及現場照片5 張（見偵卷第16至18頁）附
    卷可參；且被告亦於偵查中自承架設鳥網之現場附近並無其
    所有之土地（見偵卷第12頁）。被告雖於本院審理中改稱其
    在距離現場約1 、2 公里處有種植番茄，因為公墓附近是麻
    雀和白頭翁的棲息地，所以才在該處架設鳥網云云，惟經審
    判長訊問：如果公墓附近只是麻雀和白頭翁的棲息地，他們
    既然沒有去吃你的番茄，為什麼不在番茄田架設鳥網去捕捉
    吃番茄的麻雀和白頭翁就好？被告則不語（見本院卷第18頁
    ），是綜上各情觀之，可認被告所為辯解顯係卸責之詞，難
    以採信，被告架設鳥網乃係為捕捉保育類紅尾伯勞鳥之事實
    洵堪認定。
  (三)綜上所述，本件事證明確，被告犯行堪以認定，應予依法論
    科。
二、按紅尾伯勞鳥業經行政院農業委員會於98年3 月4 日以農林
    務字第0981700180號函公告為保育類野生動物（見偵卷第23
    至24頁）；又按保育類野生動物應予保育，不得騷擾、虐待
    、獵捕、宰殺或為其他利用，但族群量逾越環境容許量者，
    不在此限，野生動物保育法第18條第1 項定有明文；參酌農
    委會目前並未就紅尾伯勞鳥進行相關利用公告事宜，是未經
    許可，自不得對紅尾伯勞鳥加以獵捕宰殺甚明；再按獵捕野
    生動物不得架設網具，野生動物保育法第19條第1 項第4 款
    亦定有明文。是以被告未經中央主管機關許可，架設網具（
    即「鳥網」），使用此種禁止之方式獵捕未逾環境容許量之
    保育類野生動物紅尾伯勞鳥，係違反野生動物保育法第18條
    第1 項第1 款、第2 款及同法第19條第1 項第4 款之規定。
    故核其所為，係犯野生動物保育法第41條第1 項第1 款、第
    2 款、第3 款之非法獵捕保育類野生動物罪（起訴書漏引同
    條項第2 款，應予補充）。又被告之獵捕行為僅有1 個，雖
    兼具3 款情形，仍只成立1 罪，不能認係法規競合或犯罪競
    合，並無刑法第55條之適用（最高法院92年台上字第6402號
    判決參照），附此敘明。爰審酌被告無故以非法手段獵捕保
    育類動物紅尾伯勞鳥之行為，足以危害自然生態環境，且有
    損國際形象，自應受相當之刑事非難，犯後復否認犯行、飾
    詞狡辯，顯無悔意，態度不佳，惟審酌其所捕獲之紅尾伯勞
    鳥僅1 隻，數量非鉅，且其並無任何犯罪前科，有臺灣高等
    法院被告前案紀錄表1 份在卷可考，堪認素行良好，另兼衡
    其智識程度、生活狀況等一切情狀，就其所犯量處如主文所
    示之刑，並諭知易科罰金之折算標準。又犯野生度物保育法
    第40條、第41條、第42條或第43條第3 項之罪，查獲之保育
    類野生動物產製品及供犯罪所用之獵具、藥品、器具，沒收
    之，野生動物保育法第52條第1 項後段定有明文。扣案之鳥
    網2 張為被告所有，並為其犯本案所用之獵具，業經被告供
    明在卷（見本院卷第17頁），是應依上開規定宣告沒收。至
    被告為警查獲當時所使用之網袋，既未經扣案，復無證據證
    明該物品現仍存在，為免日後執行困難，爰不併為沒收之諭
    知。
三、公訴意旨雖認被告共抓取紅尾伯勞鳥2 隻，而證人戴萬吉亦
    如上所述，證稱目睹被告抓取2 隻紅尾伯勞鳥等語，惟本件
    僅扣得紅尾伯勞鳥活體1 隻，並經鑑定無誤後放飛，證人戴
    萬吉所稱另1 隻紅尾伯勞鳥並未扣案，雖證人戴萬吉以渠經
    驗判斷，認為應屬紅尾伯勞鳥，然證人戴萬吉究非屬具專業
    知識之鑑定人，而該隻鳥類亦未經鑑定，無從確認是否屬上
    開農委會函所公告之保育類野生動物紅尾伯勞鳥，罪疑惟輕
    ，是本院認定被告所獵捕之前開鳥隻並非紅尾伯勞鳥，又因
    公訴意旨認此部分與上述經論罪科刑部分，屬單純一罪，就
    此部分爰不另為無罪之諭知。另檢察官雖具體求刑有期徒刑
    1 年，惟本院審酌前揭各情，因認主文所示之宣告刑已可收
    懲戒之效且已與被告之罪責相當，檢察官上開求刑稍有過重
    之情，併此敘明。
據上論斷，依刑事訴訟法第299 條第1 項前段，野生動物保育法
第41條第1 項第1 款、第2 款、第3 款、第52條第1 項，刑法第
11條、第41條第1 項前段，判決如主文。
本案經檢察官鍾佩真到庭執行職務。
中    華    民    國   100    年    3     月    25    日
                      刑事第一庭審判長法  官  徐美麗
                                      法  官  許瑜容
                                      法  官  薛侑倫
以上正本證明與原本無異。
如不服本判決應於收受判決後10日內向本院提出上訴書狀，並應
敘述具體理由；其未敘述上訴理由者，應於上訴期間屆滿後20日
內向本院補提理由書（均須按他造當事人之人數附繕本）「切勿
逕送上級法院」。
中    華    民    國   100    年    3     月    25    日
                                書記官  邱郁芸
附錄本件論罪科刑法條：
野生動物保育法第41條
有下列情形之一，處6 月以上5 年以下有期徒刑，得併科新臺幣
20萬元以上1 百萬元以下罰金：
一、未具第18條第1 項第1 款之條件，獵捕、宰殺保育類野生動
    物者。
二、違反第18條第1 項第2 款規定，未經中央主管機關許可，獵
    捕、宰殺保育類野生動物者。
三、違反第19條第1 項規定，使用禁止之方式，獵捕、宰殺保育
    類野生動物者。
於劃定之野生動物保護區內，犯前項之罪者，加重其刑至三分之
一。
第1 項之未遂犯罰之。